臺灣高等法院民事判決　　　　　　　　 100年度家上字第20號
上　訴　人　鄭筠儒
特別代理人　鄭原興
被　上訴人　秦嘉慶
訴訟代理人　徐立信律師
上列當事人間離婚等事件，上訴人對中華民國99年12月7日臺灣
臺北地方法院99年度婚字第300號第一審判決提起上訴，經本院
於100年11月15日言詞辯論終結，判決如下：
    主      文
上訴駁回。
第二審訴訟費用由上訴人負擔。
    事實及理由
一、本件被上訴人主張：(一)兩造於民國86年5月18日結婚，育有
    未成年子女秦孟華、秦祥恩，原本感情良好家庭和諧，詎95
    年間，上訴人竟於被上訴人暨其家人外出之際，在家中屋內
    服用大量安眠藥，且燒炭自殺，待被上訴人返家發現並立即
    通報醫院急救，雖搶回上訴人生命，但上訴人已因腦部缺氧
    過久，出現下半身癱瘓、語無倫次等情狀，為毋須重新鑑定
    之極重度殘障。因被上訴人工作須常在外奔波，無法妥善照
    顧上訴人，不得已將上訴人安置於護理中心，費用全由被上
    訴人獨自負擔；且上訴人自殺時留下一封遺書，內容除講述
    服用大量安眠藥自殺之感覺，並交代後事，表示其上班壓力
    過大，小孩教導不力，自覺不是一個好老婆與好媳婦，要求
    被上訴人再娶等語。被上訴人曾聲請宣告上訴人為禁治產人
    即監護宣告獲准（原法院95年度禁字第279號），因上訴人
    腦部已嚴重受創，並無復原之可能，自屬不治之疾病；且上
    訴人現已無任何意識，若其未失去意識，精神病亦可能達到
    重大程度，上訴人不斷輕生、尋短，不僅造成身邊親友恐慌
    ，對子女教育成長亦蒙上陰霾；另無法預期上訴人何時痊癒
    ，難以維持婚姻，亦符合民法第1052條第2項規定。爰依民
    法第1052條第1項第7款、第8款及第2項規定，請求判決離婚
    。惟兩造離婚後，被上訴人縱喪失擔任上訴人監護人之資格
    ，但被上訴人仍願意負擔上訴人在護理之家支出之相關費用
    。(二)上訴人自95年間即癱瘓無意識，親子間已無互動，情感
    自較被上訴人疏離；而被上訴人有正當職業與穩定收入，身
    心健康，品行端正，重視子女教育；且兩造所生之子女秦孟
    華、秦祥恩分別為11歲與9歲，正值需要照顧、教育之時，
    上訴人無法對秦孟華、秦祥恩為任何培育。又如由上訴人父
    母照顧秦孟華、秦祥恩，除恐有隔代教養問題，秦孟華、秦
    祥恩亦須離開原熟悉之居住地臺北，搬至陌生彰化地區，恐
    有適應不良情形；且上訴人母親亦罹患精神病，自顧不暇，
    上訴人父親則已老邁，尚須分心照料上訴人母親，均不適合
    行使親權，爰請求將兩造所生未成年子女秦孟華、秦祥恩權
    利義務之行使或負擔均由被上訴人任之。(三)聲明：1.准被上
    訴人與上訴人離婚；2.對於兩造所生未成年子女秦孟華、秦
    祥恩權利義務之行使或負擔均由被上訴人任之【原審判決：
    1.准被上訴人與上訴人離婚。2.對於兩造所生未成年子女秦
    孟華（女，88年6月27日生，身分證統一編號：Ｚ000000000
    號）、秦祥恩（男，90年12月18日生，身分證統一編號：Ｚ
    000000000號）權利義務之行使或負擔均由被上訴人任之。
    但被上訴人應依如附表所示方式偕同秦孟華、秦祥恩探視上
    訴人】。上訴人不服提起上訴。對上訴人之上訴，答辯聲明
    ：上訴駁回。
二、上訴人則以：上訴人燒炭前曾表示壓力大，可能是因為被上
    訴人下班時間很晚，沒時間管教子女、體貼上訴人，致使上
    訴人得不到家庭溫暖，才會得憂鬱症，既然被上訴人表示上
    訴人有憂鬱症、精神病，為何被上訴人還放上訴人一個人在
    家，導致上訴人發生燒炭輕生之事，被上訴人顯係可歸責之
    一方。且上訴人並無不治之惡疾，上訴人雖曾罹患缺氧性腦
    病變，現已痊癒，並在積極住院治療下，上開症狀已可獲得
    緩解，而可維持基本個人衛生和自我照顧，尚未達重大不治
    之程度，故被上訴人請求離婚並無理由等語，資為抗辯。並
    對原判決提起上訴，聲明：(一)原判決廢棄。(二)被上訴人在第
    一審之訴駁回。
三、兩造不爭執事項：
  (一)兩造於86年5月18日結婚，婚後育有未成年子女秦孟華、秦
    祥恩，現在婚姻關係存續中。
  (二)上訴人於95年間在家中服用大量安眠藥並燒炭自殺，導致一
    氧化碳中毒，缺氧性腦病變併長期臥床，領有極重度肢障障
    礙手冊（見原審卷第15-18頁），並於95年10月31 日經法院
    宣告禁治產，有戶籍謄本記事欄所載足憑（見原審卷第14頁
    ），且經原審依職權調取原法院95年度禁字第279號禁治產
    宣告卷宗查核屬實，現安置於改制前（下同）台北縣私立慧
    和護理之家，目前費用均由被上訴人支付。
  (三)兩造所生未成年子女秦孟華、秦祥恩現與被上訴人同住，由
    被上訴人照顧扶養。
四、兩造爭執事項：(一)被上訴人請求離婚有無理由？(二)兩造所生
    未成年子女秦孟華、秦祥恩之權利義務應由何人行使及負擔
    ？就此，本院之判斷如下：
  (一)關於被上訴人請求離婚有無理由部分：
  1.按有民法第1052條第1項以外之重大事由，難以維持婚姻者
    ，夫妻之一方得請求離婚。但其事由應由夫妻之一方負責者
    ，僅他方得請求離婚，民法第1052條第2項定有明文。所謂
    「有前項以外之重大事由，難以維持婚姻者」，乃抽象的、
    概括的離婚事由，係民法親屬編於74年修正時，為因應實際
    需要，參酌各國立法例，導入破綻主義思想所增設，其目的
    在使夫妻請求裁判離婚之事由較富彈性。又婚姻係以夫妻之
    共同生活為目的，配偶應互相協力保持其共同生活之圓滿、
    安全及幸福，故夫妻應相互尊重以增進情感和諧並為誠摯之
    相處，此為維持婚姻之基礎，若此基礎不復存在，致夫妻無
    法共同生活，無復合可能者，即應認有難以維持婚姻之重大
    事由存在。惟夫妻無法共同生活、長相廝守之原因諸多，難
    以細究，婚姻破綻之發生，往往無法偏執一端而謂可歸責於
    何者。從兩性關係而言，結婚之理由可能是因為愛情、友伴
    或免於孤寂，或為生育兒女、經濟、安全考量，或視結婚為
    戀愛之最終結果。本件兩造結婚後，上訴人因本身無法疏解
    壓力，於95年間在家中服用大量安眠藥並燒炭自殺，導致一
    氧化碳中毒，缺氧性腦病變併長期臥床，領有極重度肢障障
    礙手冊（見原審卷第15-18頁），並於95年10月31 日經法院
    宣告禁治產即監護宣告（見原審卷第14頁戶籍謄本記事欄所
    載），現安置於台北縣私立慧和護理之家等情，為兩造所不
    爭；是上訴人現所呈現之重度器質性失智症表現，日常生活
    完全無法自理（見本院卷第33頁），致兩造婚姻生活無法正
    常經營，且被上訴人尚須照顧年幼之二名子女，兩造實處於
    分居狀態多年，婚姻為有名無實，感情不復存在，顯見兩造
    均已無法滿足在婚姻中之期待，不僅已無情愛存在，亦無安
    全或免於孤寂之任何婚姻實益，足見兩造婚姻已生重大破綻
    ，其情形已構成難以維持婚姻之重大事由。以上訴人現今生
    理及心理之狀態，若任令被上訴人無期限的等待，無異剝奪
    被上訴人未來的人生幸福，亦不公平，堪認兩造婚姻已有重
    大難以維持之事由。至於婚姻破綻可歸責性程度的比較，本
    件兩造婚姻破綻之發生，主要是上訴人無法承受壓力燒炭吞
    藥自殺未遂所致，惟此應非上訴人所願，然被上訴人亦無義
    務忍受上訴人自殺未遂所造成缺氧性腦病變症狀之後遺症，
    是以兩造的婚姻破綻均不可歸責於雙方。故被上訴人自可依
    民法第1052條第2項規定訴請離婚。是被上訴人據以請求判
    決離婚，即無不合，應予准許。此外，被上訴人在本院審理
    中已提供新台幣250萬元辦妥信託存款以供上訴人生活費之
    開銷（見本院卷第77-77），並承諾如有不足願補足之（見
    本院卷第69頁背面），附此敘明。
  2.本件被上訴人係主張依民法第1052條第1項第7、8款及同條
    第2項之規定訴請離婚，訴訟標的有數項，請求為有利之判
    決，僅有單一之聲明，為重疊訴之合併，既認被上訴人依同
    法條第2項之規定請求離婚為有理由，已如上述，則就其餘
    事由即無審酌之必要，併此敘明。
  (二)關於酌定未成年子女秦孟華、秦祥恩其權利義務之行使或負
    擔部分：
  1.復按夫妻離婚者，對於未成年子女權利義務之行使或負擔，
    依協議由一方或雙方共同任之。未經協議或協議不成者，法
    院得依夫妻之一方、主管機關、社會福利機構或其他利害關
    係人之請求或依職權酌定之。前項協議不利於子女者，法院
    得依主管機關、社會福利機構或其他利害關係人之請求或依
    職權為子女之利益改定之。行使、負擔權利義務之一方未盡
    保護教養之義務或對未成年子女有不利之情事者，他方、未
    成年子女、主管機關、社會福利機構或其他利害關係人得為
    子女之利益，請求法院改定之。前3項情形，法院得依請求
    或依職權，為子女之利益酌定權利義務行使負擔之內容及方
    法。法院得依請求或依職權，為未行使或負擔權利義務之一
    方酌定其與未成年子女會面交往之方式及期間。但其會面交
    往有妨害子女之利益者，法院得依請求或依職權變更之。民
    法第1055條著有明文。又法院為前條裁判時，應依子女之最
    佳利益，審酌一切情形，參考社工人員之訪視報告，尤應注
    意左列事項：一、子女之年齡、性別、人數及健康情形。二
    、子女之意願及人格發展之需要。三、父母之年齡、職業、
    品行、健康情形、經濟能力及生活狀況。四、父母保護教養
    子女之意願及態度。五、父母子女間或未成年子女與其他共
    同生活之人間之感情狀況，民法第1055條之1亦定有明文。
    此外，非訟事件法第125條規定法院為審酌子女之最佳利益
    ，得徵詢主管機關或社會福利機構之意見或請其進行訪視，
    就民法第1055條之1所定事項，為事實之調查，並提出調查
    報告及建議。
  2.本件未成年子女權利義務之行使或負擔，經原審依前揭規定
    職權函請社工人員對被上訴人進行訪視評估與建議略以：
    （親子關係及親職能力）就被上訴人及秦孟華、秦祥恩所述
    ，案祖父母為秦孟華、秦祥恩主要照顧者，被上訴人由於負
    擔家計且工時長，故平時與秦孟華、秦祥恩少有相處時間，
    多半於假日時照顧及陪伴秦孟華、秦祥恩，雖相處時間有限
    ，但被上訴人仍相當關注秦孟華、秦祥恩發展狀況，尤其秦
    孟華因發育較遲緩影響其學習之狀況，然秦孟華、秦祥恩之
    生活照顧與親情陪伴多委由案家人，被上訴人宜需考慮到與
    秦孟華、秦祥恩親子互動及未來生活之照顧，應適當分配工
    作時間，避免案祖父母成為秦孟華、秦祥恩之代理照顧者。
    （支持系統及環境關係）案家人均支持被上訴人爭取秦孟
    華、秦祥恩監護權，案祖父母擔任秦孟華、秦祥恩主要照顧
    者，案家人與其等互動融洽，整體而言被上訴人家庭資源充
    裕。被上訴人有穩定工作及儲蓄習慣，雖被上訴人表示生活
    開銷均能打平，仍請再行瞭解被上訴人收入狀況，以利未來
    提供秦孟華、秦祥恩穩定之生活。又秦孟華、秦祥恩雖有其
    房間，但現在其等與被上訴人同房，建議被上訴人應隨秦孟
    華、秦祥恩年齡增長及性別差異，給予其個人隱私之房間，
    以利秦孟華、秦祥恩未來良好之發展。（照顧計畫之可行
    性）被上訴人由於工作性質、時間等因素，致其平時與秦孟
    華、秦祥恩相處機會不多，雖假日會花時間陪伴、照顧，以
    增加親子互動機會，然實質上秦孟華、秦祥恩多仰賴案祖父
    母照顧，長期影響親子依附關係之建立，被上訴人實需注意
    。（觀察現況）社工與被上訴人訪談時，秦孟華在房內玩
    電腦，秦祥恩在旁陪同並不時會向被上訴人撒嬌說話，被上
    訴人亦會與其玩耍，雙方互動自然而親暱。（建議）被上
    訴人基本親職能力應為具備，且有基本照顧、親職概念，然
    被上訴人因工作時間與秦孟華、秦祥恩作息錯開，其生活照
    顧及親情陪伴多委由案家人，故提醒被上訴人應多與其女友
    討論如何分工強化其父母職角色，避免隔代教養及親情漸疏
    離之擔憂。另對於被上訴人二年內再婚之打算，被上訴人會
    帶其友女與秦孟華、秦祥恩一同出遊，逐步讓秦孟華、秦祥
    恩認識其女友，秦孟華、秦祥恩亦肯定被上訴人女友，並對
    於未來同住感到開心，建議被上訴人可規劃其女友參與秦孟
    華、秦祥恩日常生活，但仍提醒被上訴人未來應協助秦孟華
    、秦祥恩對於繼親角色之認同與互動模式之適應等語，有台
    北市政府委託中華民國新女性聯合會派員進行之訪視報告在
    卷可參（見原審卷第49-51頁）。而對上訴人父母所進行之
    訪視，經彰化縣政府委託龍眼林基金會訪視結果係：經聯繫
    獲知當事人放棄子女監護權，亦不接受訪視等語（見原審卷
    第43頁）。本院審酌上開訪視建議，並考量兩造目前經濟狀
    況以被上訴人為佳，被上訴人與其子女秦孟華、秦祥恩間已
    建立穩定之感情連結而彼此依賴，子女自幼至今均與被上訴
    人及其家人同住，上訴人身心重殘現住安養院，顯無餘力照
    顧子女，足見被上訴人始能提供其子女良好之生活及發展。
    是本院斟酌子女之利益及一切情節，認對於未成年子女秦孟
    華、秦祥恩權利義務之行使或負擔酌定由被上訴人行使，方
    為適宜。
  3.次按法院得依請求或職權為未行使或負擔權利義務之一方酌
    定其與未成年子女會面交往之方式及期間，民法第1055條第
    5 項前段定有明文。茲兩造離婚後，固然有關未成年子女秦
    孟華、秦祥恩權利義務之行使或負擔，宜由被上訴人任之（
    詳見前述），惟父母子女為人倫至親，而會面交往則係基於
    親子關係所衍生之自然權利，且其非僅為子女之權利，同時
    亦屬於父母之權利。是父母子女會面交往之酌定，除係為考
    量未成年子女之最佳利益，亦係在使未取得未成年子女權利
    義務行使或負擔之一方，在離婚後，仍能繼續與子女接觸連
    繫。準此，本院雖判由被上訴人行使負擔秦孟華、秦祥恩之
    權利義務，然上訴人可與秦孟華、秦祥恩會面交往之權利，
    本於親子之天性，亦不宜任意剝奪。為免秦孟華、秦祥恩將
    來對上訴人感到陌生，甚至排斥，並兼顧秦孟華、秦祥恩人
    格之正常發展及滿足親子間孺慕之情，參酌上訴人行動不便
    ，爰依民法第1055條第5項之規定，依職權酌定上訴人與未
    成年之子秦孟華、秦祥恩會面交往之方式、期間如附表所示
    ，以符合未成年子女利益之本旨。
五、綜上所述，被上訴人依民法第1052條第2項規定請求判決准
    予兩造離婚，自屬正當，應予准許。原審據此判准兩造離婚
    ，兩造所生未成年子女秦孟華、秦祥恩權利義務之行使或負
    擔，由被上訴人任之，併酌定上訴人與未成年子女秦孟華、
    秦祥恩間之探視方式如附表所示，於法並無不合，上訴意旨
    指摘原判決不當，求予廢棄改判，為無理由，應予駁回。
六、兩造其餘攻擊防禦方法及未經援用之證據，經本院斟酌後，
    認為均不足以影響本判決之結果，爰不逐一論駁，併此敘明
    。
七、據上論結：本件上訴為無理由，依民事訴訟法第449條第1項
    、第78條，判決如主文。
中    華    民    國     100     年    12   月    6   日
                      民事第七庭
                          審判長法  官 鄭三源
                                法  官 梁玉芬
                                法  官 林玉珮
正本係照原本作成。
如不服本判決，應於收受送達後20日內向本院提出上訴書狀，其
未表明上訴理由者，應於提出上訴後20日內向本院補提理由書狀
（均須按他造當事人之人數附繕本）上訴時應提出委任律師或具
有律師資格之人之委任狀；委任有律師資格者，另應附具律師資
格證書及釋明委任人與受任人有民事訴訟法第466條之1第1項但
書或第2項（詳附註）所定關係之釋明文書影本。如委任律師提
起上訴者，應一併繳納上訴審裁判費。
被上訴人就附帶請求部分得依抗告程序聲明不服。
中    華    民    國     100     年    12   月    6   日
                               書記官  廖月女
附註：
民事訴訟法第466條之1（第1項、第2項）：
對於第二審判決上訴，上訴人應委任律師為訴訟代理人。但上訴
人或其他法定代理人具有律師資格者，不在此限。
上訴人之配偶、三親等內之血親、二親等內之姻親，或上訴人為
法人、中央或地方機關時，其所屬專任人員具有律師資格並經法
院認為適當者，亦得為第三審訴訟代理人。
   【附表】
一、於兩造所生未成年子女秦孟華、秦祥恩滿十六歲前：被上訴
    人應於每月第二、四週星期日上午10時偕同秦孟華、秦祥恩
    至上訴人所在地，探視上訴人至上午11時。若該時段另有要
    事，得彈性調整至前一日或當日其他時段一個小時。
二、於兩造所生未成年子女秦孟華、秦祥恩滿十六歲後：由秦孟
    華、秦祥恩自行決定探視上訴人之方式。